【裁判字號】    99,台上,3952
【裁判日期】    990624
【裁判案由】    偽造文書等罪
【裁判全文】
最高法院刑事判決            九十九年度台上字第三九五二號
上  訴  人  台灣高等法院台中分院檢察署檢察官
被      告  甲○○
            乙○○
            丙○○原名巫芳敏.
            丁○○
上列上訴人因被告等偽造文書等罪案件，不服台灣高等法院台中
分院中華民國九十七年三月十三日第二審判決（九十六年度上訴
字第二六八一號，起訴案號：台灣台中地方法院檢察署九十四年
度偵字第六○○三、一一○一三、一一○二四號，九十四年度偵
續字第二一六號），提起上訴，本院判決如下：
    主  文
上訴駁回。
    理  由
按刑事訴訟法第三百七十七條規定：上訴於第三審法院，非以判
決違背法令為理由，不得為之。是提起第三審上訴，應以原判決
違背法令為理由，係屬法定要件。如果上訴理由書狀並未依據卷
內訴訟資料，具體指摘原判決不適用何種法則或如何適用不當，
或所指摘原判決違法情事，顯與法律規定得為第三審上訴理由之
違法情形，不相適合時，均應認其上訴為違背法律上之程式，予
以駁回。本件原判決以公訴意旨略稱：被告甲○○、乙○○（起
訴書誤載為余玫靜）、巫芳敏（於民國九十七年九月十一日更名
為丙○○，以下稱丙○○）、丁○○（以上四人，下稱甲○○等
四人或被告等四人）與共同被告白靜慧、塗宏錡、張芳埼、許雅
勛、陳美汝、程瓊惠、黃巧琳、黃榮輝、盧金育、盧慶元、謝羽
晶等人（白靜慧等人業經第一審判決無罪確定）均為天籟股份有
限公司（下稱天籟公司，址設台中市○區○○路五七五號十五樓
之一）之股東，甲○○任董事長，乙○○、丙○○任董事，丁○
○任監察人。丙○○另於九十年七月間、九十一年一月間，分別
擔任嘉昇企劃有限公司（下稱嘉昇公司）、彰豐企劃有限公司（
下稱彰豐公司）負責人。丁○○則於九十二年一月間，另擔任翌
翔企劃有限公司（下稱翌翔公司）負責人，而嘉昇、彰豐、翌翔
公司均為天籟公司之關係企業，甲○○等四人竟分別或共同為如
下犯行：一、天籟公司經營包含往生禮儀、納骨塔及人壽保險等
三部分之「百樂達愛您一生一世」生前殯葬服務契約（下稱百樂
達契約），區分為梅、蘭、竹、菊四種類型。價格分別為新台幣
（下同）十一萬六千元、二十五萬八千元、三十八萬六千元、四
十五萬元，繳款方式除簽約金外，另有分期繳款供選擇。甲○○
等四人為使商品促銷，竟共同基於常業詐欺犯意聯絡，利用大眾
求職心切弱點，自九十年七月至九十三年間，在中國時報、自由
時報、聯合報等報及一○四人力網站，以彰豐公司等名義刊登徵
求總機、客服人員、抄寫員及內勤助理等廣告，於原判決附表一
、二所示者應徵時，面試告以工作性質為行政助理，月薪約二萬
元至三萬元等，錄取後對新進員工施以二天訓練，宣導百樂達契
約優點，告以要成為正式員工便要購買該契約之梅、蘭、竹、菊
至少一種，不買就不能繼續任職，買越多就能升職，又以一次繳
納較便宜，鼓吹將分期繳納契約改為少次或一次繳納，使新進求
職者陷於錯誤，購買該契約一份至數份不等，少者以一千元預購
金，多者以六十六萬餘元不等金額購買。甲○○等四人並要求新
進求職者，利用新員工加入機會，以專人帶領方式，指導新員工
認識購買該專案產品，再按招攬件數抽取業務獎金。惟公司員工
並無原應徵之工作業務，專以新進員工簽約抽成作為收入來源，
而員工亦未領得薪資，最終領得之金額，僅係其個人參加百樂達
契約之退傭款並非工作所得。而新進求職者在上班一段時日後，
發現並無固定薪資，薪資僅係其參加百樂達契約退傭所得，要求
就已購百樂達契約解約退費時，亦遭公司拒絕，始知受騙。又甲
○○等四人明知天籟公司之百樂達契約書所載塔位分布情形不實
，仍作為契約內容銷售，在客戶繳納費用後，僅給予契約書、納
骨塔提領書為憑證，而天籟公司實際並未經營納骨塔，亦未與塔
位提領憑單中之經營納骨塔業者簽訂契約取得塔位，僅在契約書
虛購塔位分佈情形，誘使不特定人與之簽約，以此方式詐騙金錢
。因認甲○○等四人此部分共同涉犯（修正前）刑法第三百四十
條之常業詐欺罪嫌。二、甲○○等四人又與南山人壽保險股份有
限公司（下稱南山人壽保險公司）之保險從業人員即共同被告莊
丞翰（原名莊盛智，業經第一審判決無罪確定），共同基於偽造
私文書之犯意聯絡，基於概括犯意，先於九十四年三月十六日，
將告訴人葉宜庭（原名葉靜芳）為自己投保及以其母陳秀嬌為被
保險人，而向南山人壽保險公司所投保之人壽保險契約，在未經
葉宜庭、陳秀嬌之同意下，在保險契約變更申請書之要保人、被
保險人簽名欄內偽簽葉靜芳、陳秀嬌之姓名後，復於委任人欄上
填上莊盛智之姓名，自任為葉靜芳、陳秀嬌之受任人，向南山人
壽保險公司申請變更契約內容，將收費地址變更為台中市○區○
○路五七五號十五樓之一天籟公司之地址；復於同年月十八日，
以同一方式，在南山人壽保險公司保險契約變更申請書之要保人
、被保險人簽名欄內分別偽簽王淑婉、張文和之姓名後，以自己
為王淑婉之受委任人，向南山人壽保險公司申請變更契約內容，
將收費地址變更為上開天籟公司地址，足以生損害於葉宜庭、陳
秀嬌、王淑婉、張文和及南山人壽保險公司對於保險契約內容管
理之正確性。因認甲○○等四人與莊丞翰共同涉犯刑法第二百十
條（起訴書贅載第一項）之偽造私文書罪嫌。但經原審審理結果
，認為不能證明被告等四人犯罪，因而維持第一審諭知被告等四
人均無罪之判決，駁回檢察官在第二審之上訴。係以：天籟公司
與客戶訂立百樂達契約後，確有依約履行等情，除據甲○○等四
人供明外，並經證人吳達昌、曾富巧、張原逢等人分別於警詢，
第一審時證述明確，並有中、西式火葬禮儀服務明細表、塔位提
領憑單等證物可稽。再天籟公司確有依法將申購百樂達契約者給
付之部分金額交付信託等情，亦有陽信商業銀行股份有限公司函
可參，且該契約本身並無違法。又依證人黃琇慧、謝煒晉、李宜
蓁、陳美雪、張凱倫、吳達昌、陳怡伶、葉宜庭、何美燕、李婉
馨、陳雅玲、許懿嬿、許環麟等人（下稱黃琇慧等十三人），以
及被害人陳雅青等九十五位（如原審判決第十八頁之記載）分別
於第一審、警詢時之證詞，亦無從認定甲○○等四人對於百樂達
契約內容之重要事項有隱瞞或故意為不實告知之情事，亦未見本
件被害人及證人對百樂達契約內容，有陷於錯誤之情形，且均係
對契約內容了解後基於合意而訂約，尚難認甲○○等四人有詐欺
犯行。又天籟公司僅告知購買百樂達契約者，表明係與塔位分佈
圖上之納骨塔所有權人有配合關係，並未實際簽約，況依卷附百
樂達契約書第二條塔位部分、第四項約定「塔位限於乙方（即申
購者）往生時方可領取」，顯見天籟公司係於申購者死亡時，方
有交付塔位義務，則縱購買百樂達契約者於簽約時，天籟公司尚
未與該契約所附塔位分佈圖上之納骨塔所有權人實際簽約，尚難
認有民事債務不履行之責任，亦不構成刑事詐欺犯行。且第一審
依塔位分佈圖位置，向各縣市政府民政局函查，結果與塔位分佈
圖記載之名稱、位置相符，是該圖亦難認係虛構。而天籟公司因
遷址，甲○○等四人恐無法收到保險公司繳費通知，乃向保險公
司申請地址變更，雖於南山人壽保險公司保險契約變更申請書上
之要保人、被保險人簽名欄內之簽署葉靜芳、陳秀嬌、王淑婉、
張文和等人（下稱葉靜芳等四人）之名字，未事先徵得葉靜芳等
人之同意，在客觀上固具偽造之形式，然因繳費者係天籟公司，
是實質上並無足以生損害於葉靜芳等四人之虞，亦難認甲○○等
四人有何偽造私文書犯行。本件係不能證明甲○○等四人犯罪，
第一審諭知其等無罪，即無不合等情。俱依卷內資料剖析論敘綦
詳，其推理論斷衡諸經驗及論理等證據法則皆無違背，自不容指
為違法。檢察官上訴意旨略稱：(一)、本案被害之一百十一人應徵
甲○○等四人經營天籟公司之工作經過，均以公司錄用後，有月
薪二萬元為詞全部錄取，然不久（約一周）即被勸說購買百樂達
契約，再以銷售該契約抽取傭（獎）金、升遷主任、襄理等職位
方式，誘使被錄取者不斷購買該契約，冀望保有工作，否則即不
能繼續工作，顯見被錄取者領取之薪資即為彼等購買百樂達契約
價金之一部分，其餘部分除少數供公司營運外，其他則表面上成
立信託關係，實則最終仍歸甲○○等四人所有，蓋大部分被錄取
者均自行離職，但又因已逾約定解除契約期限而無法請求返還，
原審既認此種銷售模式可議（見原判決第二二頁），卻又認此屬
勞動契約爭議，不涉詐欺構成要件，顯與經驗法則有違，有判決
不適用法則之違誤。(二)、第一審雖依百樂達契約塔位分佈圖位置
，向各縣市民政局函查結果，與塔位分佈圖記載名稱、位置相符
。但甲○○等四人實際上並未與各納骨塔所有權人簽約，以台灣
地狹人多及人民平均壽命延長情況言，於該契約之購買人須使用
塔位時，在甲○○等四人未與納骨塔所有權人簽約情況下，能否
依約提供塔位，與屆時甲○○等四人經營之天籟公司是否仍繼續
營業，均有疑問。此經營形式，短期內或可解決部分問題，但長
期言將造成社會問題，原審未慮及此，僅依函查結果，未深究甲
○○等四人實際上並未與各納骨塔所有權人簽約所可能產生社會
問題，即嫌有未洽，亦與經驗法則及論理法則有違。(三)、系爭保
險契約固屬團體保險性質，但因天籟公司招募員工及經營方式異
於常態，致員工流動性甚大。則被保險人之個人身分資料即須由
本人實際確認，始符保險本旨，如員工已離職，而公司仍為其參
加團體保險，縱保險費仍由公司支付，但因該員工已離職，則將
產生保險之危險，蓋投保人既為公司，則保險事故發生時之受益
人即為公司。原審以本件保險契約變更書上之葉靜芳等四人之簽
名，在客觀上固具偽造形式，然實質上並無足以生損害於葉靜芳
等四人之虞之論斷，卻未查明其等四人於保險契約變更時，是否
仍為天籟公司員工，即遽認甲○○等四人所為不構成偽造私文書
犯行，亦有應調查之證據未予調查及判決適用法則不當之違背法
令云云。惟查：(一)、採證認事，乃事實審法院之職權，其對證據
證明力之判斷，如未違背經驗法則或論理法則，復已敘述其憑以
判斷之心證理由，即不能任意指為違法。原判決依憑吳達昌、曾
富巧、張原逢等人分別於警詢及第一審時之證詞，與卷附中、西
式火葬禮儀服務明細表、塔位提領憑單等證物，說明天籟公司確
有依法將申購百樂達契約者所給付之部分金額交付信託等情，且
以被告甲○○等四人所經營之天籟公司除銷售百樂達契約，並實
際履約經營往生者禮儀服務，認該契約本身並不違法。又援引黃
琇慧等十三人以及被害人陳雅青等九十五人分別於第一審及警詢
時之證詞，論敘無從認定甲○○等四人隱瞞該契約內容重要事項
或故意為不實之告知，而本件被害人係基於合意訂立契約並未陷
於錯誤，尚難認甲○○等四人有何詐欺犯行等旨。所為論斷，核
無違反客觀存在之證據法則。上訴意旨指摘原判決與經驗法則有
違，有判決不適用法則之違誤云云，自非適法之第三審上訴理由
。(二)、原判決依憑陳美雪、張凱倫、吳達昌、葉宜庭、許環麟等
人於第一審之證詞，說明當時天籟公司僅告知購買百樂達契約者
，表明係與塔位分佈圖上之納骨塔所有權人有配合關係，並未有
實際簽約動作，且依卷附百樂達契約書第二條塔位部分、第四項
明確約定「塔位限於乙方（即申購者）往生時方可領取」，顯見
天籟公司係於申購者死亡時，方有交付塔位之義務，則縱購買該
契約者於簽約時，天籟公司尚未與該契約所附塔位分佈圖上之納
骨塔所有權人實際簽約，難認有何民事債務不履行責任，亦不構
成刑事詐欺犯行等旨，所為論斷於法並無不合。至於檢察官上訴
意旨所稱原判決未深究甲○○等四人實際上並未與各納骨塔所有
權人簽約所可能產生社會問題等情，與起訴之犯罪事實並無關連
性，原判決未予論述，並不違法，就此指摘，要非適法之第三審
上訴理由。(三)、刑事訴訟法所稱依法應於審判期日調查之證據，
係指與待證事實有重要關係，在客觀上顯有調查必要性之證據而
言，故其範圍並非漫無限制，必其證據與判斷待證事實之有無，
具有關聯性，得據以推翻原判決，而為不同之認定者，始足當之
。原判決已依證據調查結果，敘明其認不能證明甲○○等四人有
被訴行使偽造私文書犯行等理由，業如上述。並說明南山人壽保
險公司保險契約變更申請書上之要保人、被保險人簽名欄內之簽
署葉靜芳等四人之名字，未事先徵得葉靜芳等四人同意，客觀上
固具偽造形式，然依葉宜婷、林玫伶於第一審時所陳保險費用係
由天籟公司繳納等詞，實質上並無足以生損害於葉靜芳等四人之
虞。則原審縱未再查明上訴意旨所指葉靜芳等四人於保險契約變
更時，是否仍為天籟公司員工，而為與待證事實無關之無益調查
，亦無違法可言。上訴意旨執此指摘，並非第三審上訴之適法理
由。且查卷附之葉靜芳等四人之南山人壽保險公司保險契約書所
記載之受益人分別為葉靜芳等四人之法定繼承人（見偵字第一一
○二四號影印卷第十四至三一頁），並非天籟公司，檢察官上訴
意旨以受益人係天籟公司，謂原判決有適用法則不當之違背法令
云云，係未依卷內訴訟資料而為指摘，不得據為適法之第三審上
訴理由。(四)、證據之取捨及其證明力之判斷，屬於事實審法院之
職權，苟其所為之判斷，並不違背經驗法則及論理法則，即不能
任意指為違背法令，而執為合法之第三審上訴理由。又刑事訴訟
採證據裁判原則，認定事實所憑之證據，須於通常一般之人均不
致於有所懷疑，達到確信其為真實之程度者，始足當之；倘其證
明之程度，尚有合理之懷疑存在時，即不能據為被告有罪之認定
。而檢察官就被告犯罪事實，應負舉證責任，並指出證明之方法
，被告並無自證無罪之義務；至刑事訴訟法第一百六十一條之一
規定，被告得就被訴事實指出有利之證明方法，係賦予被告主動
實施防禦之權利，以貫徹當事人對等原則，並非將檢察官應負之
舉證責任轉換予被告；倘檢察官所提出之證據，不足為被告有罪
之積極證明，或其闡明之證明方法，無從說服法院形成被告有罪
之心證，基於無罪推定之原則，即應為被告無罪之諭知。本件原
審對於檢察官就被告等四人涉犯常業詐欺、偽造私文書犯嫌所提
證據，已逐一剖析，參互審酌，認仍未能獲得有罪之心證，無從
證明被告等四人有此犯行，因而為被告等四人有利之判決，於法
洵無違誤。經核其餘上訴意旨，亦係就原審取捨證據職權之適法
行使，任意指摘，均非合法之上訴理由。其上訴為違背法律上之
程式，應予駁回。
據上論結，應依刑事訴訟法第三百九十五條前段，判決如主文。
中    華    民    國  九十九  年    六    月  二十四  日
                      最高法院刑事第九庭
                          審判長法官  邵  燕  玲
                                法官  李  伯  道
                                法官  孫  增  同
                                法官  李  英  勇
                                法官  施  俊  堯
本件正本證明與原本無異
                                      書  記  官
中    華    民    國  九十九  年    六    月  二十八  日
                                                     Ｍ

司法院資訊處製作；財團法人民間司法改革基金會備份。
